【裁判字號】    91,交上易,171
【裁判日期】    920513
【裁判案由】    過失致死
【裁判全文】
臺灣高等法院高雄分院刑事判決                  九十一年度交上易字第一七一號
    上 訴 人  臺灣高雄地方法院檢察署檢察官
    上 訴 人
    即 被 告    乙  ○
   選任辯護人   鄭國安  律師
                陳炳彰
                吳麗珠
右上訴人因被告過失致死案件，不服臺灣高雄地方法院九十一年度交易字第二三三號
中華民國九十一年六月七日第一審判決（起訴案號：臺灣高雄地方法院檢察署九十年
度偵字第二○三八五號），提起上訴，本院判決如左：
      主  文
上訴駁回。
乙○緩刑貳年。
      事  實
一、乙○於民國（以下同）九十年十月十五日上午十時十五分許搭乘其妻劉淑棻所駕
    駛車牌號碼ＱＳ－四０三六號自用小客車，至高雄市左營區○○○路二之七五號
    聯丙收支組辦事，後因故返回停放於上開處所旁停車格內之車上拿取物品，其本
    應注意停車向外開啟車門時，應注意行人、車輛，並讓其先行，而依當時情形又
    無不能注意之情事，詎竟疏未注意，在將車門開啟進入車內時，未將車門緊閉，
    致車門向左微開偏出停車格而進入機車道上，又於下車推開車門時未注意車輛，
    適有許代謀騎乘車牌號碼ＹＳＱ－０八二號機車，沿高雄市○○○路由南往北方
    向行駛，途經該處時，因該車門被推開偏入車道，許代謀閃避不及致其機車撞及
    該自小客車之車門左下角，人車因而失控倒地滑行至快車道，許代謀旋遭後方由
    李一強（業經不起訴處分）所駕駛車牌號碼二Ｃ－五三０九號自小貨車撞及，致
    許代謀受有頭胸部挫傷之傷害，經送醫急救後仍因出血性休克不治死亡。乙○於
    肇事後，留在現場，對於未發覺之犯罪，主動向處理警員告知其係駕車肇事者，
    並接受裁判。
二、案經許代謀之子甲○○訴由高雄市政府警察局左營分局移送台灣高雄地方法院檢
    察署檢察官偵查起訴。
      理  由
一、訊之被告乙○對於在右揭時、地因車門微開，適被害人許代謀騎乘機車經過上揭
    處所，而撞及車門左下角後倒地，並遭後方來車輾斃，其有過失等事實已坦承不
    諱，惟亦辯稱︰我係開啟車門拿東西，係被害人行車太過靠近車門，以致撞到車
    門，我沒有過失，且被害人撞到車門後亦不一定會發生死亡結果，況被害人之車
    速亦過快云云；辯護人亦辯稱：被害人騎乘機車過於靠近乙○車輛，且被害人之
    駕駛行為亦有失當，才會擦撞到乙○之車門等語。經查：
（一）按汽車停車向外開啟車門時，應注意行人、車輛，並讓其先行，道路交通安全
      規則第一百十二條第一項第十五款定有明文。本件事發當時經過，依被告於警
      訊時陳稱：「當時我在ＱＳ－四０三六號自小客車內取物品完後欲下車時並由
      駕駛座前車門打開就被由後方乙輛機車給擦撞後，車門又關回」（見九十年十
      月十五日警訊筆錄）；被告乙○於偵查時亦稱：「我是從ＱＳ－四０三六號車
      的駕駛座要下車，我把門推開時，剛好有一輛車過來，擦到我的車門，當時我
      的門開約一隻腳可以放下的寬度，我沒有注意到死者的車」「我是拿完東西腳
      跨出時，他就撞過來，我原本車門就沒有關閉，是我推開車門，腳剛跨出去，
      他就撞過來」（見九十年十月十六日、十一月二十二日偵查筆錄）；被告乙○
      於原審調查時稱：「我要上車拿零錢，我開駕駛座的車門找錢，我的一隻腳在
      外面，另一隻腳跪在座椅上，找完錢後準備要下車，就發生擦撞」（見九十一
      年五月八日原審訊問筆錄），是依此足認本件事故發生當時，被告係進入車內
      拿取物品，惟於開啟車門後並未緊閉車門，迨取完物品，在推開車門欲下車時
      ，即發生本件事故。
（二）再依當時天候晴朗，日間有自然光線，柏油路面乾燥、無缺陷，道路無障礙物
      ，視距良好，有道路交通事故調查報告表足參，而依被告之智識、能力亦無不
      能注意之情事，惟被告於下車推開車門時，竟未注意後方來車，貿然推開車門
      ，以致被害人閃避不及而撞及車門肇事，則依前揭規定，被告乙○推開車門之
      行為顯有過失，況本件交通事故經送高雄市政府建設局車輛行車事故鑑定委員
      會、高雄市車輛行車事故覆議鑑定委員會鑑定、覆議結果，亦均認為被告乙○
      開啟車門不當為肇事原因，有該二委員會九十年十二月二十七日九十高市車鑑
      字五八八八號函、九十一年一月三十日九一高市覆字第三三０號函足參，是此
      部份之事實堪予認定。
（三）又按行車速度，依標誌或標線之規定，無標誌或標線者，在市區道路時速不得
      超過五十公里，在設有快慢車道分隔線之慢車道上，時速不得超過四十公里，
      道路交通安全規則第九十三條第一項第一款、第二款分別定有明文。本件肇事
      地點係位於高雄市左營區○○○路二之七五號前，該路段為雙向四線道（亦即
      各有一快車道、一慢車道），被告乙○所開啟車門之車輛係停放於停車格內，
      左側車輪在停車格之最左邊線上，右側前後車輪各距路邊尚有零點七公尺、零
      點八公尺，被害人之機車前輪向左倒於被告乙○所開啟車門之自小客車左前方
      約二公尺之車道線上，後輪倒於快車道上，又機車於地面上距車道線左方約零
      點四公尺處留有約三點八公尺之刮痕（約自該自小客車左前門西方向西北方延
      伸），此有現場照片十六張、道路交通事故調查報告表在卷足參，是依被害人
      機車於擦撞自小客車車門後所遺留於地上之刮痕、機車最後停止時距自小客車
      之距離，被害人之行車速度應非在時速四十公里以上，此外，復無何證據可憑
      認定被害人有超速之行為，則被告乙○所辯被害人行車過快云云，即無可採。
（四）再本件事故發生之時，被告乙○所坐車輛係停放於停車格內，左方車輪胎係壓
      在停車格左方邊線上，已如前述，且依被告所陳，其推開車門之寬度足可供一
      隻腳跨出，則被告於推開車門時，車門應係進入車道內可明，另該車門碰撞點
      係在左下角上，而被害人機車之碰撞點係在右前踏板及右前檔泥板處，有照片
      及道路交通事故調查表足證，則顯見被害人騎乘機車並未進入停車格內，而係
      遵行規定在慢車道上前進。又觀之被告乙○車輛受撞點僅係左下角一處，其餘
      車門內處並無碰撞痕跡，及該車門本未緊閉，又因被告乙○欲下車再為推開之
      情可知，被害人所騎乘機車並非緊靠汽車，而尚保有一點距離，至依道路交通
      安全規則第九十四條第三項所規定汽車行駛時應注意兩車併行之距離，應係指
      同在駕駛中之車輛而言，而本件被告乙○車輛係停放於停車格靜止之狀態，則
      被害人僅須在規定車道行駛，且與靜止中之車輛保持能安全通過未接觸之情況
      ，即不可謂有何違反該規定之情形可言，是被告乙○上開所辯，亦無可採。
（五）至被害人因本件道路交通事故而人車倒地，並滑行至快車道上，而遭後方來車
      撞及，以致受有頭胸部挫傷之傷害，經送醫後不治死亡之事實，業經臺灣高雄
      地方法院檢察署檢察官督同法醫師相驗明確，並製有相驗屍體證明書、驗斷書
      、勘驗筆錄等在卷可憑，是此部份之事實亦可認定。而所謂客觀相當因果關係
      者，乃指以客觀上一般經驗，判斷其因果關係之有無；換言之，即以行為人在
      行為時所存在之事實，及行為後所發生之事實，從客觀上觀察，於其行為時可
      得預見，而無偶然事故介入者，其間即有因果關係（最高法院八十八年度台上
      字第七一七０號判決參照）。本件被告乙○於前開時地，推開車門之際，疏於
      注意後方來車，及未讓行進中車輛優先通過，竟貿然推開車門，足致被害人騎
      乘機車途經該處，見狀閃煞不及，而與被告乙○所推開之車門發生碰撞，衡諸
      當時情節，應為被告乙○所得預見，又高雄市左營區○○○路係車輛往來頻繁
      之道路，被害人於發生碰撞摔倒在該路內側快車道上，為接踵而駛來之車輛撞
      擊並因之傷重死亡，從客觀上觀察，亦非被告乙○所不得預見，則被告乙○之
      過失行為與被害人之死亡之間，有相當因果關係，足資認定，事證明確，被告
      乙○所辯係卸責之詞，不足採信，其犯行已堪認定。
二、核被告乙○所為，係犯刑法第二百七十六條第一項過失致人於死罪。又被告乙○
    前因違反交通處罰條例案件，以致於遭易處吊扣駕駛執照（九十年七月二十日至
    九十一年六月十九日），有汽車駕駛人資料在卷足參，故被告如於吊扣期間駕車
    肇事致人受傷或死亡，即屬無駕駛執照駕車（參見司法院八十二年三月三十日八
    二廳刑一字第五二八三號函），應依道路交通管理處罰條例第八十六條第一項之
    規定，加重其刑，惟依本規定加重其刑之前提，須有駕車之行為，而本件被告乙
    ○前係由其妻劉淑棻搭載其至上揭地點，因有東西未取，是被告乙○才再開車門
    取東西之情，業據被告乙○及其妻劉淑棻於警訊時陳明（見九十年十月十五日警
    訊筆錄），是被告乙○並未有駕車之行為，自無依此規定加重其刑之可言，附予
    說明。再被告乙○於肇事後，留在事故現場，對於未發覺之犯罪，主動向處理事
    故之警員告知其係駕車肇事者，並接受本院裁判，業據證人陳進遑即事故處理警
    員到庭證述屬實（見本院九十一年五月八日訊問筆錄），應依刑法第六十二條前
    段自首之規定減輕其刑。
三、原審適用刑法第二百七十六條第一項、第六十二條前段、罰金罰鍰提高標準條例
    第一條前段規定，並審酌被告乙○係因開啟車門不當而肇事，肇事後立即報警救
    助傷者，犯後態度尚可等一切情狀，量處中度之有期徒刑一年。經核原判決認事
    用法並無不合，量刑亦屬適當，檢察官循告訴人聲請上訴指摘原判決量刑過輕，
    被告乙○上訴指摘原判決量刑過重及辯護人否認其有過失，均為無理由，均應予
    駁回。
四、查被告乙○並無前科未曾受有期徒刑以上刑之宣告，此有臺灣高雄地方法院檢察
    署刑案資料查註記錄表可稽，被告乙○嗣後已與被害人家屬和解，有和解筆錄可
    憑，被告經此次偵、審程序及判刑教訓，當知所警惕而無再犯之虞，本院認其所
    宣告之刑，以暫不執行為適當，爰併予宣告緩刑貳年，以啟自新。
據上論結，應依刑事訴訟法第三百六十八條、刑法第七十四條第一款，判決如主文。
本案經檢察官張金塗到庭執行職務。
中      華      民      國    九十二    年      五      月     十三     日
                              臺灣高等法院高雄分院刑事第九庭
                                  審判長法官  張明松
                                        法官  任森銓
                                        法官  張盛喜
右正本證明與原本無異。
不得上訴。
                                  法院書記官  楊茱宜
中      華      民      國     九十二    年      五      月    十三     日
附錄論罪法條
中華民國刑法第二百七十六條
因過失致人於死者，處二年以下有期徒刑、拘役或二千元以下罰金。


司法院資訊處製作；財團法人民間司法改革基金會備份。
